【裁判字號】    95,智,24
【裁判日期】    950721
【裁判案由】    損害賠償等（著作權）
【裁判全文】
臺灣臺中地方法院民事判決  95年度智字第24號
原      告  乙○○
被      告  甲○○
上列當事人間請求損害賠償事件，本院於民國95年7 月7 日言詞
辯論終結，判決如下：
    主      文
原告之訴及假執行之聲請均駁回。
訴訟費用由原告負擔。
    事實及理由
一、原告主張：被告明知台灣省特有生物研究保育中心使用於保
    育類野生動物圖鑑的第301 頁「長臂金龜」攝影圖片（下稱
    系爭攝影著作），係原告之攝影著作，依法享有著作權，非
    經原告授權或同意，不得擅自重製、公開傳輸及侵害姓名表
    示權，詎被告竟於民國94年3 月12日以前某日起，在台中縣
    大里市○○路○ 段380 號之台中縣私立立人高級中學（下稱
    立人高中），將原告系爭攝影著作重製後，刊登在前揭立人
    高中學校學術網路生物科網站上1 次，及轉上載至home.
    kimo.com. tw/ylleu0402/ta5/ 之台灣特有的動物網頁中，
    供不特定人觀覽，同時未載明著作權人為原告。被告所為顯
    已侵害被告系爭攝影著作之重製權、公開傳輸及姓名表示權
    ，且原告辯稱之合理使用，僅能阻卻刑事責任，不能免除民
    事侵權責任。為此爰依民法第184 條第1 項前段之規定，提
    起本件訴訟。並聲明：(一)被告應給付原告新台幣200,000 元
    。(二)被告應負擔費用以16號字型將本件民事判決主文、事實
    登載在聯合報全國版（包括A 、B 版）之第1 版下半頁1 天
    。(三)願供擔保，請准為假執行之宣告。
二、被告則以：其於93年6 月退休前，任職立人高中，擔任生物
    課程之教師，92年間，該學校要求各科負責人建立網頁以利
    教學。其基於拓展學生生物知識之教學目的，乃從行政院農
    業委員會特有生物保育中心（下稱農委會）網站之資料庫搜
    尋特有生物之資料，以建立介紹網頁。由於當時學校網站初
    設不久，系統甚不穩定，學生查詢資料不易，遂將之聯結至
    奇摩home.kimo.com. tw/ylleu0402/ta5/網頁，以利學生方
    便查詢學習。當時其於網頁首頁，即註明參考資料來自農委
    會網站，並在當時可從該網站查詢到加註作者之圖片，均加
    引上攝影者之姓名。惟系爭攝影著作，因該網站未標明原告
    姓名，致其無從得知著作人，因而未加註原告姓名於系爭攝
    影著作上。被告前開行為係合理使用，並無侵害原告著作財
    產權及姓名表示權之虞，應不構成侵權行為等語資為抗辯，
    並聲明：原告之訴駁回。
三、兩造依民事訴訟法第270條之1第1項第3款規定整理並協議簡
    化爭點如下：
(一)兩造不爭執之事實：
1.原告係系爭台灣長臂金龜攝影著作之著作權人。
2.被告未經原告之授權或同意於網址為http：//home.kimo.com.
  tw/ylleu0402/ta5/ 之台灣特有的動物網頁中，利用系爭攝影
  著作2 次，同時亦未載明著作權人為原告。
3.被告自61年8 月1 日起至93年7 月31日止係台中縣私立立人高
  級中學之專任教師，教授生物科課程。
(二)本件之爭點：
1.被告所利用之系爭攝影著作之資料來源為何？資料來源中是否
  已標明系爭攝影著作之著作權人？
2.被告架設網址為http：//home.kimo.com.tw/ylleu0402/ta5/
  之台灣特有的動物網頁是否係因執行學校指示教學之需要？被
  告於該網頁中利用系爭攝影著作之行為，是否符合著作權法第
  44條至第65條合理使用之規定？合理使用是否僅排除刑事責任
  ？
3.被告使用系爭攝影著作之行為若侵害原告之著作權，原告得請
  求之損害賠償金額為何？
四、按著作權為智慧財產權，為著作人之精神、智慧創作所得享
    有之私權，而著作權法之目的即在藉保障著作之創作人之人
    格與經濟利益，以鼓勵並刺激著作人努力創作，進而促進文
    化之延續與進步。然個人之創作，實為社會協力之產物，故
    其利益亦應適當回餽於社會，只要非不當的影響著作人之人
    格與經濟利益，應准予開放他人自由利用。如過度保障個人
    著作權，將阻礙學術交流發展與知識傳遞，且與憲法第11
    條所保障人民有言論、講學、著作及出版自由有基本衝突，
    反有礙社會公益。是世界各國制定著作權法時，莫不重於個
    人私權之保護與社會公益之維護，我國亦然，此觀諸著作權
    法第1 條明訂「為保障著作人著作權益，調和社會公共利益
    ，促進國家文化發展，特制定本法」自明。而為達此一立法
    目的，乃有所謂之「合理使用 (fair use) 原則」，即著作
    權法第44條至第65條所為之規定，其中第65條係合理使用原
    則之原則性、概括性規定，該條第1 項即明文「著作之合理
    使用，不構成著作財產權之侵害」，第2 項更揭示是否合理
    使用之審酌標準：「著作之利用是否合於第44條至第63條規
    定或其他合理使用之情形，應審酌一切情狀，尤應注意下列
    事項，以為判斷之標準：一、利用之目的及性質，包括係為
    商業目的或非營利教育目的。二、著作之性質。三、所利用
    之質量及其在整個著作所占之比例。四、利用結果對著作潛
    在市場與現在價值之影響」。是被告行為是否構成侵害著作
    權，應考量其利用之程度與第44條至第63條規定情形是否相
    類似，同時斟酌其利用之目的、分量、重製之方法、對原著
    價值之影響及原著之性質等因素，以達兼顧著作權法保障私
    權及維護公益之本旨。
(一)就系爭攝影著作之來源部分：按當事人主張有利於己之事實者
  ，就其事實有舉證責任，民事訴訟法第277 條前段定有明文。
  本件原告雖主張被告係從保育類野生動物圖鑑的第301 頁重製
  系爭攝影著作，故意不載明原告姓名云云，惟被告辯稱其係從
  上開農委會之網站下載，且當時該網站並未標明原告姓名，致
  被告無從得知著作權人姓名，並非故意不標示著作權人姓名等
  語。經查：本件被告已陳明其引用系爭攝影著作之來源，且依
  被告提出之網站首頁資料，確標示資料來自農委會網站（即
  http ：//www.tesri.gov.tw/speci es.asp）甚明，參以原告
  於本院準備程序中亦陳明：伊有授權農委會製作前開動物圖鑑
  之書籍，惟農委會有無將該攝影著作上傳至農委會網站，伊並
  不清楚等語，依此，原告既無法確認農委員是否有將系爭攝影
  著作上傳至農委會網站，及當時農委會有無標明系爭攝影著作
  之著作人姓名，則自難空言否認被告所辯不足採信。況被告於
  上開奇摩網頁中，已註明其資料來源來自農委會網站，並無使
  人誤認係被告之著作之虞，參酌被告在同網站所引用之其餘攝
  影著作，均已明列著作權人之姓名，而被告與原告既不相識，
  並無何恩怨，衡情當無故意不列原告姓名之理，益徵被告上開
  所辯，應堪採認。
(二)就被告有無侵害原告之著作財產權部分：
1.按依法設立之各級學校及其擔任教學之人，為學校授課需要，
  在合理範圍內，得重製他人已公開發表之著作。又為報導、評
  論、教學、研究或其他正當目的之必要，在合理範圍內，得引
  用已公開發表之著作，著作權法第46條、52條分別定有明文。
2.被告自61年8 月1 日起至93年7 月31日止係立人高中之專任教
  師，教授生物科課程，為兩造不爭執之事實，復據立人高中函
  覆：「92年學校要求各科負責人建立網頁以利學，甲○○老師
  （即被告）擔任生物科教學網頁之建立，該年度本校網站伺服
  器容量太小，無法讓呂老師上傳網頁資料，故呂老師申請home
  .kimo.com. tw/ylleu0402/ta5/個人網頁空間。由於學校網站
  伺服器無法提供學生溜覽，因而呂老師暫將教學網站掛於上開
  網站提供學生做為教學補充資料」等語，有立人高中95年5 月
  30日立宗人字第0960000816號函及檢附之教學研究會議記錄、
  網站資料等附卷可憑，足認被告顯係為教學目的，非為商業或
  營利目的而使用系爭攝影著作甚明。復觀之被告所架設之「臺
  灣特有的動物」網站是教學用途，內容包括哺乳類、爬蟲類、
  昆蟲類、魚類等特有動物，網頁內有圖片、學名、屬名、英文
  名、特徵及棲息地等之介紹，系爭攝影著作在被告上開網站介
  紹中所占比例甚微，且原告既未舉證證明被告有何販售或提供
  他人免費下載該圖片之行為，要難謂對上開攝影著作之潛在市
  場或現在價值造成影響。準此，就被告利用原告著作之利用目
  的及性質、所利用之質量及其在整個網站所占之比例、利用結
  果對著作潛在市場與現在價值之影響等情形以觀，尚屬對系爭
  攝影著作利用之合理使用範圍內無疑。
3.原告雖主張合理使用，只能阻卻刑事責任，不能免除民事侵權
  責任云云，惟依首揭著作權法第65條第1 項已明訂：著作之合
  理使用，不構成著作財產權之侵害，原告上開主張，尚屬無據
  。
4.綜上，被告之行為屬於合理使用範圍，自不構成系爭攝影著作
  之重製權、公開傳輸權之侵害行為。
(三)就被告有無侵害原告之著作人格權部分：
1.按民法第184 條第1 項規定：「因故意或過失不法侵害他人之
  權利者，應負損害賠償責任」，其所稱之「權利」，尚包括「
  人格權」、「名譽權」，故是否構成侵害人格權、名譽權，仍
  應依據一般侵權行為之成立要件。至名譽則是人格之社會評價
  ，而侵害名譽，則是依社會觀念，足認其人之聲譽，已遭貶損
  而言（最高法院58年台上字第2329號判決參照）。是須除審酌
  加害人有故意或過失外，尚須其行為有使他人人格之社會評價
  降低為必要。次按，侵害著作人格權者，負損害賠償責任。雖
  非財產上之損害，被害人亦得請求賠償相當之金額。著作權法
  第85條第1 項定有明文。所謂侵害著作人格權，係指：(一)未經
  著作人同意，擅自公開發表著作人尚未公開發表之著作（著作
  權法第15條）；(二)未經著作人同意，擅自於著作人之著作原件
  或其重製物或於著作公開發表時，更改著作人之本名、筆名或
  擅自具名（著作權法第16條）；(三)未經著作人同意，擅自更改
  著作之內容、形式及名目等情形，致損害著作人之名譽者（著
  作權法第17條）而言。惟著作權法所以保護著作人格權，原因
  在於著作人透過其著作之風格、手法、形式，展現其個人在創
  作上之能力與價值，著作人此一價值之高低，通常係經由其著
  作之品質及其著作所展現之內涵，透過市場上之選擇機制而定
  奪其位階。因之，有關侵害姓名表示權，必係該行為有使著作
  權人之名譽、資格或地位遭受損害，方足當之。亦即：(1)著作
  權人以真名發表其著作，卻以其別名或他人姓名表示著作人名
  稱；(2)著作權人以別名發表其著作，卻以其真名或他人姓名表
  示著作人名稱；(3)著作權人以不具名發表其著作，卻以其真名
  、別名或他人姓名表示著作人名稱等三種情形，均有可能使著
  作人之價值受到低下之評價，致侵害著作權人之名譽、資格或
  地位。惟在著作權人以真名發表其著作，而重製物僅未具名之
  情形，因同類著作之型態、數量不勝枚舉，客觀上如一般人無
  從單憑未具名之著作而加以論斷著作人之風格、手法、形式，
  及其在創作上之能力與價值，自難認此行為有使著作權人之名
  譽、資格或地位遭受損害。
2. 本件原告主張被告在上開網站使用其上開攝影著作，未標明
   著作權人姓名係侵害其姓名表示權云云。惟查，被告上開未
   標明原告姓名之行為，乃因農委會網站未標示攝影者之姓名
   ，致其無從標示等情，已見前述，依此，尚難認被告有何使
   他人人格之社會評價降低、遭受損害之意圖。再就客觀而言
   ，僅係未具名，並未有何批判、貶抑或影響原告上開攝影著
   作之價值，且一般人尚無從自該影像，加以評價原告相關攝
   影著作之風格、手法、形式，及其在創作上之能力與價值，
   自難認原告之名譽、資格或地位已因此受有損害。原告復未
   能舉證證明被告未標示其姓名，使其人格、名譽受到何等傷
   害，是原告主張被告侵害其姓名表示權，請求被告賠償非財
   產上之損害，洵屬無據。
(四)綜上，本件被告之行為，尚難認已侵害原告系爭攝影著作之重
  製權、公開傳輸權及姓名表示權。
五、綜合上述，被告所為，未與侵害著作財產權及人格權之構成
    要件相當，原告以民法第184 條第1 項前段規定主張被告應
    負損害賠償責任，於法未合，應予駁回，其假執行之聲請，
    既失所附麗，爰併予駁回。
六、本件事證已臻明確，兩造其餘論述及攻擊、防禦方法，核與
    本件判決結果不生影響，爰不一一贅述，附此敘明。
七、據上論結，本件原告之訴為無理由，依民事訴訟法第78條，
    判決如主文。
中    華    民    國    95    年     7    月    21    日
                  民事第四庭    審判長法  官  洪碧雀
                                      法  官  陳添喜
                                      法  官  蔡美華
正本係照原本作成。
如對本判決上訴，須於判決送達後20日內向本院提出上訴狀。
中    華    民    國    95    年    7     月    21    日
                                書記官  江慧貞


司法院資訊處製作；財團法人民間司法改革基金會備份。
